【裁判字號】    94,訴,3253
【裁判日期】    950725
【裁判案由】    偽造文書
【裁判全文】
臺灣高雄地方法院刑事判決              94年度訴字第3253號
公  訴  人  臺灣高雄地方法院檢察署檢察官
被      告  甲○○
            丙○○
上一被告
選任辯護人  林慶雲律師
            楊靖儀律師
            陳正男律師
上列被告等偽造文書案件，經檢察官提起公訴（93年度偵字第19
761 號、94年度偵字第19003 號），本院判決如下：
    主  文
甲○○行使偽造私文書，足以生損害於他人，處有期徒刑拾月。
如附表所示之物均沒收。
丙○○無罪。
    事  實
一、甲○○原任職於新光人壽保險股份有限公司（下稱新光公司
    ），明知乙○並未授權或同意其向新光公司貸款擔任連帶保
    證人，竟基於偽造文書之犯意，委由不知情之不詳姓名、年
    籍之成年人於不詳時、地，偽刻「張乙○」印章1 枚（印章
    上之姓名為「張乙○」）後，於民國84年5 月28日，在甲○
    ○位在高雄縣旗山鎮○○○路125 巷10弄12號住處（起訴書
    誤為高雄縣旗山鎮○○路○段143 巷47之1 號），並委由不
    知情之不詳姓名之成年人在「住宅貸款借據」、「保證書」
    、「約定書」上「連帶保證人」與「對保簽章」處，及於「
    切結書」上「連帶保證人」處偽簽「張乙○」之姓名，並由
    己於上開文件蓋用前揭偽刻之「張乙○」印章，而偽造「張
    乙○」之印文，以表示乙○為甲○○向新光公司借款之連帶
    保證人，足以生損害於乙○及新光公司，嗣於90年間乙○接
    獲法院之通知，始察覺上情。
二、案經乙○訴請臺灣高雄地方法院檢察署檢察官偵查起訴。
    理  由
壹、證據能力方面
  (一)按被告以外之人（包括證人、鑑定人、告訴人、被害人及共
    同被告等）於檢察事務官、司法警察官或司法警察調查中所
    為之陳述，與審判中不符時，其先前之陳述具有較可信之特
    別情況，且為證明犯罪事實存否所必要者，得為證據，刑事
    訴訟法第159 條之2 定有明文。經查證人乙○、甲○○於警
    詢之陳述與其於本院之證述內容並無不符情形，其等之警詢
    筆錄自無上開得為證據之適用，先予敘明。
  (二)復被告以外之人於偵查中向檢察官所為之陳述，除顯有不可
    信之情況者外，得為證據，同法第159 條之1 第2 項亦有明
    文。經查，證人甲○○94年5 月25日及證人丙○○94年2 月
    22日、94年5 月25日於偵查中所為陳述，係被告以外之人於
    審判外之言詞陳述，原不具證據能力，惟證人於偵查中向檢
    察官所為之陳述，業經證人依法具結擔保其證詞之真實性，
    證人亦未曾提及檢察官有何不法取供之情形，本院審酌渠等
    陳述時告訴人、被告二人均在場並陳述意見之外在環境，並
    無顯不可信之情況，揆諸上開說明，應認上開證人於偵查中
    向檢察官所為之陳述，得為證據，具有證據能力。
  (三)卷內所附住宅貸款借據、保證書、乙○及甲○○於警詢及偵
    查中書寫之筆跡、丙○○於偵查中書寫之筆跡、存證信函，
    均為被告以外之人於審判外之書面陳述，原無證據能力，惟
    於本院調查證據時，被告、辯護人及檢察官均知該書面陳述
    係審判外之書面證據，有不得為證據之情形，惟均未於言詞
    辯論終結前聲明異議，本院審酌上開書面陳述作成時均無外
    力影響，認為適當，依刑事訴訟法第159 條之5 第2項 規定
    ，得作為證據。
  (四)再內政部警政署刑事警察局（下稱刑事局）94年7 月27日刑
    鑑字第09400931 20 號函1 件，雖為被告以外之人於審判外
    所為之書面陳述，屬於傳聞證據，然此乃臺灣高雄地方法院
    檢察署檢察官於偵查中，依刑事訴訟法第208 條第1 項規定
    囑託刑事局鑑定，由刑事局依刑事訴訟法第208 條第1 項準
    用同法第206 條第1 項規定所出具之書面報告，應屬刑事訴
    訟法第159 條第1 項「被告以外之人於審判外之言詞或書面
    陳述，除法律有規定者外，不得作為證據」規定所稱「法律
    有規定者」之情形，應有證據能力，附此敘明。
貳、被告甲○○部分
一、訊據被告固坦承有以乙○為連帶保證人向新光公司申辦貸款
    等情，惟辯稱：係經乙○同意後交付身分證、印章交其辦理
    ，簽名部分是承辦人丙○○代簽，伊並無偽造文書犯行云云
    。
二、認定犯罪事實所憑之證據及對被告辯解之判斷 ─
  (一)查證人即告訴人乙○於本院證稱：未曾同意擔任保證人，甲
    ○○貸款之事伊不清楚，直到法院通知才知；為了保險之事
    ，曾交身分證給甲○○，印章則當場蓋妥並未交付，保險期
    間祇參加了3 個月就未再參加；借據及保證書上簽名及印文
    均非其所有等語（見本院95年7 月11日審判筆錄第21-28 頁
    ）；足證被告確未徵得告訴人乙○之同意為其擔任保證人，
    且連帶保證人之責任等同於債務人，乃一般具社會經驗者皆
    知之事，除非具有特殊情誼之人，方有可能為他人擔任連帶
    保證人，告訴人與被告並無特別交情，並無為其負連帶償還
    貸款責任之理。
  (二)證人丙○○亦證稱：本件貸款曾於84年5 月4 日到房子所在
    照相、勘查，顧客資料表為其所填，但保證書及借據不可能
    代為填寫，因為該文件是對保資料及債權憑證，本件保證人
    有無到場印象很模糊，因為案子已經過十幾年，被告申請時
    是有提供保證人身分證影本，既有證件，其因此未再求證等
    語（見本院95年7 月11日審判筆錄第32-35 頁）；足證丙○
    ○無非依據被告所提資料填載於顧客資料表，至於保證書及
    借據等文件，因屬貸款重要文件及憑證，其身為對保承辦人
    ，既知應由保證人親為簽署之重要性，當無代為簽名之可能
    。
  (三)此外，被告自承其因房屋欲轉貸而向新光公司提出申請，由
    公司指派丙○○辦理，其與丙○○並不認識，保證人乙○之
    身分證及印章係其交付丙○○辦理等語；被告既未經告訴人
    同意，已如上述，卻仍持告訴人之身分證件持以擔任保證人
    ，且本件貸款有無保證人關係被告得否獲准核貸，顯有利害
    得失之密切關係，至丙○○僅為承辦人，與被告亦無任何關
    係，應無甘冒觸犯刑責風險為保證人簽名必要，是被告所辯
    由丙○○代為簽名乙節，顯為卸責之詞，實無可採。又被告
    之字跡雖經檢察官函請刑事局鑑定結果，無法確認貸款借據
    及保證書上之相關文字為被告所為，惟並未排除係被告委由
    他人所作。
  (四)綜上所述，並有住宅貸款借據、保證書、約定書、切結書及
    存證信函在卷可稽，是本件事證明確，被告偽造文書犯行應
    堪認定。
三、論罪科刑之理由：
  (一)核被告所為，係犯刑法第216 條、第210 條之行使偽造私文
    書罪。被告利用不知情之不詳姓名年籍之成年人偽刻「張乙
    ○」印章及偽簽「張乙○」署押，應論以偽造印章、署押之
    間接正犯。被告偽刻「張乙○」印章及偽造「張乙○」署押
    、印文，應論以偽造印章、署押及印文罪，被告偽造「張乙
    ○」印章及於「住宅貸款借據」、「保證書」、「約定書」
    及「切結書」上偽造「張乙○」署押、印文之行為，係偽造
    私文書之階段行為。被告於偽造上開私文書後，復持以行使
    ，其偽造私文書之低度行為，為行使之高度行為吸收，均不
    另論罪。又被告於同一時、地，偽造「住宅貸款借據」、「
    保證書」、「約定書」及「切結書」之偽造文書犯行，係屬
    單純一罪（最高法院95年台上字第3654號判決要旨參照），
    檢察官雖未就被告偽造「約定書」及「切結書」及行使部分
    起訴，惟如前所述，上開犯行與已起訴部分為單純一罪，本
    院自得併予審理，應予敘明。爰審酌被告為求獲得新光公司
    核准貸款，竟冒用他人名義擔任連帶保證人，足生損害於新
    光公司及乙○本人，法紀觀念薄弱，且於犯後未能坦承犯行
    ，顯未知悔悟等一切情狀，量處如主文所示之刑，以示懲儆
    。
  (二)「住宅貸款借據」、「保證書」、「約定書」及「切結書」
    偽造「張乙○」之署押及印文（詳如附表所示），不問屬於
    被告所有與否，依刑法第219 條規定，併予宣告沒收。另上
    開「住宅貸款借據」、「保證書」、「約定書」及「切結書
    」，業經被告持交予新光公司，已非屬被告所有，則不另為
    沒收之諭知。至被告偽造之「張乙○」印章1 枚，並無積極
    證據證明業已滅失，亦應依刑法第219 條規定宣告沒收。
、被告丙○○部分
一、公訴意旨以：被告丙○○原任職於新光人壽保險股份有限公
    司，負責辦理貸款之業務，明知乙○並未授權及同意為甲○
    ○擔任連帶保證人，竟基於偽造文書之共同犯意聯絡，由甲
    ○○（如上述有罪部分）偽刻乙○之印章（印章上之姓名為
    「張乙○」）後，於84年5 月28日，在甲○○位在高雄縣旗
    山鎮○○路○段143 巷47之1 號住處，由被告在「住宅貸款
    借據」及「保證書」上「連帶保證人」及「對保簽章」處偽
    簽「張乙○」之姓名及書寫地址並蓋用前揭偽刻之「張乙○
    」印章，以表示乙○為甲○○向新光人壽保險股份有限公司
    借款之連帶保證人，致生損害於乙○、新光人壽保險股份有
    限公司，嗣於90年間乙○接獲法院之通知，始察覺上情。因
    認被告犯有刑法第216 條、第210 條之行使偽造私文書罪嫌
    。
二、公訴人起訴之依據及被告之辯解─
  (一)公訴人認被告丙○○涉犯刑法第216 條、第210 條之行使偽
    造私文書罪嫌，無非以告訴人乙○之指訴、證人甲○○之證
    詞及住宅貸款借據、保證書、乙○、甲○○於警詢及偵查中
    書寫之筆跡、丙○○於本署書寫之筆跡、存證信函為據。
  (二)訊據被告丙○○否認有何偽造文書犯行，辯稱：住宅貸款借
    據及保證書上「乙○」之姓名及地址均非其所為，伊僅係承
    辦人，對於甲○○貸款案件，無任何利益可圖，無與其共同
    偽造文書之必要等語。
三、本院對證據之判斷─
  (一)按犯罪事實應依證據認定之，無證據不得認定犯罪事實；不
    能證明被告犯罪者，應諭知無罪之判決，刑事訴訟法第154
    條第2 項、第301 條第1 項分別定有明文。又認定不利於被
    告之事實，需依積極證據，茍積極證據不足為不利於被告事
    實之認定時，即應為有利於被告之認定（最高法院30年台上
    字第816 號判例意旨參照）；復檢察官對於起訴之犯罪事實
    ，倘其所提出之證據，不足為被告有罪之積極證明，或其指
    出之證明方法，無從說服法院以形成被告有罪之心證，基於
    無罪推定之原則，自應為被告無罪判決之諭知（最高法院92
    年台上字第128 號判例意旨參照）。
  (二)證人乙○證稱其因接獲法院所寄文書，經向新光公司查證，
    始知遭人偽造名義擔任甲○○之保證人，其事先完全不知情
    等語，是證人之證詞固得證明借據等借款文件上之署押及印
    文非其所為，亦未同意他人代為，惟尚不足以證明即係被告
    丙○○所為。
  (三)證人即同案被告甲○○固稱：保證人乙○之簽名係被告代簽
    ，被告為本件貸款之承辦人，因為被告糊塗代簽，才會發生
    此案件等語。惟經檢察官於偵查中當庭命被告書寫「張乙○
    」、「貳佰柒拾萬元正」、「旗山鎮○○里○○路76之4 號
    」等與保證事項相關之文字，並送請刑事局鑑定貸款借據及
    保證書上之相關文字與被告跡是否相符，並未獲得肯定答覆
    ，有上開鑑定機關94年7 月27日刑鑑字第0940093120號函附
    卷可稽，足見甲○○所言是否為真尚有疑義。況甲○○同為
    本件被告，以本案貸款偽造保證人結果觀之，其為惟一獲益
    之人，被告則僅係受新光公司指派辦理對保事項之人，與甲
    ○○完全不認識，亦無任何利得，衡諸常情，並無甘冒觸法
    風險代替保證人簽名之必要，是甲○○對於被告不利之供述
    ，顯與常理有悖，自難據以認定被告確有偽造乙○署押之事
    實。
  (四)被告身為對保承辦人員，本應確實核對保證人相關證件並親
    自見聞保證人保證之意思及由保證人於借據、保證書上簽名
    ，告訴人既否認曾為甲○○充當保證人，而借據及保證書上
    簽名復顯然非告訴人之字跡，被告雖稱因時間久遠，加以其
    承辦數萬件貸款案件，已不復記憶本件保證人簽名為何人所
    為，惟其未依流程確實對保，則屬明顯。惟縱使如此，被告
    所應負擔者無非業務上過失之相關責任，與偽造文書應具直
    接、確定之故意顯然有別。
  (五)綜上所述，公訴人所舉證據，既有上開瑕疵，而不足為被告
    有罪之積極證明，復未能舉證證明被告丙○○有以自己犯罪
    之意思，而參與偽造文書犯罪構成要件行為或構成要件以外
    之行為，即無從說服法院以形成被告有罪之心證。揆諸前揭
    說明，基於無罪推定之原則，自應諭知被告無罪之判決。
據上論斷，應依刑事訴訟法第299 條第1 項前段、301 條第1 項
，刑法第216 條、第210 條、第219 條，判決如主文。
中    華    民    國    95    年    7     月    25    日
                    刑事第六庭  審判長法  官  黃建榮
                                      法  官  楊佩蓉
                                      法  官  李  蓓
以上正本證明與原本無異。
如不服本判決，應於收受送達後10日內向本院提出上訴書狀（應
附繕本）。
中    華    民    國    95    年    7     月    26    日
                                      書記官  何慧娟
附錄本案論罪科刑法條全文：
中華民國刑法第216條
（行使偽造變造或登載不實之文書罪）行使第210 條至第215 條
之文書者，依偽造、變造文書或登載不實事項或使登載不實事項
之規定處斷。
中華民國刑法第210 條
（偽造變造私文書罪）偽造、變造私文書，足以生損害於公眾或
他人者，處5 年以下有期徒刑。
附表：
┌──┬───────┬─────┬─────┬─────┐
│編號│物  品  名  稱│ 數    量 │沒收之依據│備      註│
├──┼───────┼─────┼─────┼─────┤
│ 1  │住宅貸款借據上│各貳枚。  │刑法第219 │          │
│    │偽造「張乙○」│          │條        │          │
│    │之署押及印文  │          │          │          │
│    │              │          │          │          │
├──┼───────┼─────┼─────┼─────┤
│ 2  │保證書上偽造「│各貳枚。  │刑法第219 │          │
│    │張乙○」之署押│          │條        │          │
│    │及印文        │          │          │          │
│    │              │          │          │          │
├──┼───────┼─────┼─────┼─────┤
│ 3  │約定書上偽造「│各貳枚。  │刑法第219 │          │
│    │張乙○」之署押│          │條        │          │
│    │及印文        │          │          │          │
│    │              │          │          │          │
├──┼───────┼─────┼─────┼─────┤
│ 4  │切結書（計2 件│各貳枚。  │刑法第219 │          │
│    │）上偽造「張林│          │條        │          │
│    │眉」之署押及印│          │          │          │
│    │文            │          │          │          │
├──┼───────┼─────┼─────┼─────┤
│ 5  │偽造之「張乙○│壹枚。    │刑法第219 │未能證明已│
│    │」印章        │          │條        │滅失      │
└──┴───────┴─────┴─────┴─────┘


司法院資訊處製作；財團法人民間司法改革基金會備份。
